【裁判字號】    95,訴,243
【裁判日期】    950929
【裁判案由】    確認債權不存在
【裁判全文】
臺灣新竹地方法院民事判決               95年度訴字第243號
原      告  甲○○
被      告  聯邦商業銀行股份有限公司
法定代理人  乙○○
訴訟代理人  丙○○
上列當事人間確認債權不存在事件，本院於民國95年9月7日辯論
終結，判決如下：
    主      文
原告之訴駁回。
訴訟費用由原告負擔。
    事實及理由
一、原告主張：
（一）緣原告前於民國八十四年六月十三日邀同訴外人呂俊雄為
      連帶保證人，分別向被告借得新台幣（下同）二百七十三
      萬元、二百四十七萬元，嗣原告於八十八年間因已無力再
      繼續按期清償，乃自八十八年間起與被告商議分期清償之
      方式，商議期間長達數個月，迨至八十九年一月二十一日
      始正式商議成立，並由原告及訴外人呂俊雄簽立二份「分
      期償還計劃書」交予被告，雙方約定就前述該筆二百七十
      三萬元借款之欠款，原告之清償方式為：原告自八十九年
      二月十三日起至一百零四年一月十三日止按月償還被告七
      千五百元，自一百零四年二月十三日起按月償還二萬六千
      元，至一百零九年一月全數清償完畢，且約定如有一期未
      履行，全部債務視為全部到期，雙方另就前述二百四十七
      萬元該筆借款之欠款，原告之清償方式，約定為：原告應
      自八十九年二月十三日起至一百零四年一月十三日止按月
      償還被告七千五百元，自一百零四年二月十三日起每月償
      還二萬七千元，至一百零九年一月全數清償完畢，且約定
      如有一期未履行，全部債務視為全部到期。而兩造於原告
      簽立上開「分期償還計劃書」之前，在協商期間，於八十
      八年七月六日時，原告因正好有一筆現金款項，乃於當天
      先行繳納三十五萬元予被告，雙方言明該三十五萬元係用
      以抵償日後雙方所合意成立之分期償還方案中，原告就上
      開二筆欠款所應按月分期攤還之金額，是累計原告於八十
      八年七月六日所預先繳納之分期攤還金額三十五萬元，加
      上自八十九年二月起至九十四年八月份為止，原告另已繳
      納每期一萬五千元共六十一期計九十一萬五千元，合計原
      告已繳納一百二十六萬五千元（即350,000元加915,000元
      ），已預繳至九十六年三月份，並無被告所言屆期未清償
      之情形。而依被告於八十九年所寄予原告之對帳單，其上
      記載原告就上開二筆借款合計尚欠4,646,16 7元，則經扣
      除上開所述原告業已繳納之分期款項合計一百二十六萬五
      千元，是目前原告尚積欠被告之二筆借款之金額合計僅為
      0000000元（即4,646,167元減1,265, 000元），
      且並無屆期未清償之情形，惟被告於本院九十五年度拍字
      第一一九號拍賣抵押物之事件中，卻仍陳稱原告積欠其4,
      646,16 7元及約定之利息、違約金屆期未為清償，並據以
      聲請拍賣原告之不動產，而法院並准許被告之聲請而以本
      院九十五年度拍字第一一九號裁定准予拍賣原告之不動產
      ，原告不得已，為避免不動產遭被告聲請法院拍賣，爰提
      起本件確認之訴，並聲明：１、確認被告所主張對原告就
      上開二筆借款之債權4,646,167元，其中之1,265,000元不
      存在；２、確認前述二份「分期償還計劃書」，於兩造間
      仍屬有效；３、訴訟費用由被告負擔。
（二）對被告抗辯之陳述：
      被告雖辯稱依前述「分期償還計劃書」中未提及原告已預
      先繳納分期償還款項三十五萬元，可見該三十五萬元並非
      原告預先繳納之分期款項，而係當時依原借據所約定之還
      本計息方式，由原告繳納以抵沖當時債務之一部云云，原
      告予以否認，蓋因當時係原告恰有一筆現金可資使用，乃
      主動同意並於八十八年七月六日先繳交該筆三十五萬元款
      項予被告，雙方言明等日後分期償還協議談妥時，該三十
      五萬元係用來扣抵原告所應繳交之分期款，否則倘該三十
      五萬元非用以扣抵日後之分期款項，何以被告就原告於八
      十八年七月六日所繳交之該三十五萬元，未於同一天即入
      帳而扣抵原告積欠之債務，反而直至八十八年十一月二十
      三日始入帳？由此可證該三十五萬元確係原告預繳之分期
      款項。
二、被告固不爭執針對其於八十四年六月十三日與原告簽立之二
    份借據，所借予原告之前述二百七十三萬元、二百四十七萬
    元之二筆借款，因原告嗣後未能繼續按期清償，雙方乃於八
    十八年間開始商議原告如何分期攤還，其後雙方談妥並正式
    於八十九年一月二十一日，由原告簽立二份「分期償還計劃
    書」交予被告，約定內容就如原告上開所述，該等「分期償
    還計劃書」於兩造間曾發生效力，而於簽立前開計劃書之前
    ，原告並已於八十八年七月六日繳交三十五萬元予被告，其
    後原告自八十九年二月十三日起至九十四年十月十三日止，
    並已繳納每期計一萬五千元共計六十一期，合計九十一萬五
    千元予被告，暨被告有於九十五年三月間，以原告尚積欠被
    告有關上開二筆借款債務，其中該筆二百七十三萬元之借款
    ，積欠數額為本金2,272,990元及其利息、違約金，另該筆
    二百四十七萬元之借款，積欠數額為本金2,373,177元及其
    約定之利息、違約金為由，聲請本院裁定拍賣原告所有之抵
    押物，並經本院以九十五年度拍字第一一九號裁定予以准許
    在案等情，惟被告否認原告所述其依前述「分期償還計劃書
    」之約定，並未遲延給付，亦否認原告所稱其積欠被告債務
    之數額，辯稱：
（一）依據前述二份分期償還計劃書所載，自89年2月13日起至
      94年10月13日止，原告應各按月繳納68期款項，每期15,
      000元予被告。惟自89年2月13日起至94年10月13日止，原
      告實際上僅各繳納61期款項予被告，是依該分期償還計劃
      書第四條所載，全部債務視為全部到期，則兩造間借款之
      債權、債務關係，即因原告違反該分期償還計劃書之約定
      ，而就該分期償還計劃書所未約定之部分，即有關利息、
      違約金部分，即應回復到依雙方間原所簽立之借據之約定
      內容，即亦應一併計算原約定之利息、違約金。
（二）雖原告聲稱其於八十八年七月六日繳納之350,000元，係
      屬預繳上開「分期償還計劃書」約定之分期款項，是加計
      該350,000元，原告已繳納該「分期償還計劃書」共計八
      十四期之款項，已預繳至九十六年三月份，並無屆期未清
      償之情形云云，惟查，倘原告所繳納之該350,000元係屬
      預繳該「分期償還計劃書」所定之分期款項，衡情應會將
      該情形載明於分期償還計劃書條文內，惟觀諸上開之二份
      「分期償還計劃書」，並無此等記載之內容，況於原告在
      八十八年七月六日繳交該350,000元當時，兩造就前述之
      「分期償還計劃書」尚未談妥、生效，衡情兩造間亦不可
      能事先約定該350,000元係預定作為「分期償還計劃書」
      之分期款項。至於原告繳入之該350,000元，被告會至八
      十八年十一月二十三日始入帳，係因當時兩造仍在洽商分
      期償還計劃事宜，被告因原告願意提出分期償還計劃，乃
      願儘力幫原告爭取較有利之條件，故並未於原告繳款當時
      即予以入帳，其後被告果於八十八年十一月二十三日，將
      該三十五萬元直接沖抵該筆二百七十三萬元借款於當時之
      本金欠款0000000元，致沖抵後僅尚欠本金000
      0000元，則原告以被告入帳之日期，據以推認該350,
      000元之性質云云，尚嫌無據。準此，可見原告所繳交之
      該350,000元，於當時應係按原定借據所定之還本計息方
      式抵沖債務之一部，而非由被告預收後，按月依分期償還
      計劃書之約定金額扣款，是原告上開所稱云云，尚與事實
      不符。
（三）雖原告另陳稱依被告於八十九年間所寄予之對帳單，上開
      二筆借款原告尚積欠被告之金額合計為4,646,167元，扣
      除原告已繳交予被告之合計1,265,000元，原告至今就上
      開二筆借款尚積欠被告之金額為3,381,167云云，惟被告
      予以否認。蓋依上所述，因原告有未按期履行「分期償還
      計劃書」所約定分期還款之情事，則原告之全部債務已視
      為全部到期，且因該「分期償還計劃書」並未就兩造間全
      部債權、債務數額為何之計算方式加以約定，亦無排除原
      借據條款適用之文義表示。是欲計算原告所積欠被告之視
      為全部到期之債務金額，自應依原借據之內容所定，而因
      原借據其他約定事項第七條乃約定「立約人對貴行負擔數
      宗債務時，如清償人所提出之給付不足清償全部債務者，
      由貴行指定應抵充之債務。前項債務性質相異者 (本金、
      利息、違約金、費用等)，清償人所提出之給付，得由貴
      行決定其抵充之方式及順序。」，而截至原、被告雙方於
      八十九年一月二十一日成立前述「分期償還計劃書」之分
      期攤還約定前，原告以原借據所採之還本計息方式尚欠本
      金4,646,16 7元 (即2,373,177元加2,272,990元)，及其
      中以本金2,373,177元計算，自88年7月13日起算之利息、
      違約金，暨其中以本金2,272,990元計算，自88年4月13日
      起算之利息、違約金。雖原告就上開二筆借款已各繳納61
      期款項，每期合計為15,000元予被告，惟該等款項顯然尚
      不足以扣抵依原借據所採之計息方式，每月原告所應支付
      予被告之全部利息金額，此因如以本金4,64 6,167元計算
      年息9.5%，則每月利息即需36,782元【4,64 6,167×9.5%
      ÷12＝36,782】；如以年息10%計算，則每月利息即需38,
      71 8元【4,646,167×10%÷12＝38,718】），均無餘款可
      沖償本金，故原告目前積欠被告之本金部分，仍為4,646,
      167元。原告於其先後二次未繼續依原借據及前述「分期
      償還計劃書」之約定方式，予以付款予被告，而違約屆期
      未清償之情形下，竟主張其所繳交之九十一萬五千元，可
      直接沖償積欠之本金而免予計算利息及違約金，顯然與事
      實不符、不合理而不足採認。是原告陳稱其迄今積欠被告
      之借款債務數額僅本金3,381,167元，亦不包括利息、違
      約金云云，亦與事實不符而不可採。
三、本院之判斷：
（一）兩造間不爭執之事項：１、原告有於八十四年六月十三日
      ，邀同訴外人呂俊雄為連帶保證人，與被告簽立二份借據
      ，並分別向被告借得二百七十三萬元、二百四十七萬元，
      雙方約定借款期間均自八十四年六月十三日起至一百零四
      年六月十三日止，以每個月為一期，共分二百四十期，按
      期攤還本息，利息按被告銀行基本放款利率加碼年息1.25
      %機動計算，原告如未依約繳款，即喪失期限利益，且逾
      期六個月以內者，按上開利率10%，超過六個月部分，按
      上開利率20%計付違約金；２、嗣後原告就上開二筆借款
      ，因未能繼續按期清償予被告，雙方乃於八十八年間開始
      商議原告如何分期攤還，其後雙方談妥並正式於八十九年
      一月二十一日由原告簽立二份「分期償還計劃書」交予被
      告，其約定內容，就前述該筆二百七十三萬元借款之欠款
      ，原告清償方式為：原告自八十九年二月十三日起至一百
      零四年一月十三日止按月償還被告七千五百元，自一百零
      四年二月十三日起按月償還二萬六千元，至一百零九年一
      月全數清償完畢，且約定如有一期未履行，全部債務視為
      全部到期，雙方另就前述二百四十七萬元該筆借款之欠款
      ，約定原告之清償方式為：原告應自八十九年二月十三日
      起至一百零四年一月十三日止按月償還被告七千五百元，
      自一百零四年二月十三日起每月償還二萬七千元，至一百
      零九年一月全數清償完畢，且約定如有一期未履行，全部
      債務視為全部到期；３、於兩造商議前述之分期償還計劃
      時，原告並已於八十八年七月六日繳交三十五萬元予被告
      ，被告並於同年十一月二十三日將該筆款項予以入帳沖銷
      原告積欠之部分借款債務，其後原告自八十九年二月十三
      日起至九十四年十月十三日止，原告並已繳納每期計一萬
      五千元分期款，共計六十一期，合計九十一萬五千元予被
      告；４、被告有於九十五年三月間，以原告尚積欠被告有
      關上開二筆借款債務，其中該筆二百七十三萬元之借款，
      積欠數額為本金2,272,990元及其利息、違約金，另該筆
      二百四十七萬元之借款，積欠數額為本金2,373,177元及
      其約定之利息、違約金為由，聲請本院裁定拍賣原告所有
      之抵押物，並經本院以九十五年度拍字第一一九號裁定予
      以准許在案。
（二）茲兩造間有爭執應予以審究者，在於：１、原告於八十八
      年七月六日交付予被告之350,000元，是否係與被告合意
      作為預先抵繳兩造間「分期償還計劃書」之分期款之用，
      抑或係作為清償當時兩造間依原所簽立之借據所定之雙方
      間之債權、債務之部分？２、原告就上開二筆借款，迄今
      尚積欠被告之債務數額，是否如原告所言僅為3,381,167
      元？３、原告訴請確認前述之二份「分期償還計劃書」，
      於兩造間仍屬有效乙節，是否有理由？是否有確認之利益
      ？
（三）經查：
  １、原告於八十八年間因已無力再繼續依原定借據按期清償前
      述二筆借款之分期款項予被告，乃與被告開始進行協商有
      關分期償還之計劃，經協商數月後，乃於八十九年一月間
      協商成立，並由原告正式於同月二十一日簽立前述之二份
      「分期償還計劃書」交予被告，該等計劃書內乃約定載明
      原告當時願就其針對前述二百七十三萬元、二百四十七萬
      元之二筆向被告借款之積欠本息，以該計劃書第一、二點
      所示之方式，即自簽訂計劃書之次月十三日起，至一百零
      九年一月份為止，按月予以分期攤還被告之情，已如前述
      ，並有該二份計劃書影本在卷可憑。而經核該等計劃書內
      ，均未提及原告前於計劃書簽立前，在八十八年七月六日
      已繳交三十五萬元，且該三十五萬元係作為扣抵前開計劃
      書成立後，所定之分期款項之部分之內容。雖原告以其係
      在八十八年七月六日即繳入該筆三十五萬元之款項，惟被
      告卻遲至同年十一月二十三日始將該筆款項入帳，未於其
      繳入當天即入帳沖銷，可見就該三十五萬元，當時雙方已
      言明係作為前述「分期償還計劃書」之預納分期款之部分
      ，惟此為被告所否認。查，依被告與原告所各提出之有關
      前開二筆借款之被告銀行「單筆授信攤還及收息記錄查詢
      單、交易明細表所載，均無法看出於原告在八十九年一月
      二十一日正式簽立前述之「分期償還計劃書」交予被告之
      後之前述單筆授信攤還及收息記錄查詢單、交易明細表中
      ，已有將該三十五萬元作為扣抵沖銷該分期償還計劃書所
      約定之分期款之情形，反而依被告所主張其於八十八年十
      一月二十三日將該三十五萬元入帳並直接抵沖該筆二百七
      十三萬元借款當時所欠之本金0000000元，致該筆
      借款所欠之本金減為0000000元之情形（此有被告
      提出之前述單筆授信攤還及收息記錄查詢單在卷可憑），
      可認原告繳入之該三十五萬元，於當時雙方並未約定係作
      為前述分期償還計劃書簽立後，其內所定之分期款之用。
      況衡諸一般之常情，本件借款銀行即被告於原告已無力依
      原借據之約定按期清償之情況下，其於欲再與原告就債務
      清償事宜進行協調時，為確保原告之還款能力及其欲以和
      解方式解決債務之誠意，被告通常會要求原告先行清償部
      分之債務，於此一情形下，原告繳納該三十五萬元所欲清
      償之債務，通常即為當時兩造尚未達成分期償還計劃協議
      時，兩造間依原借據所由生之債權、債務。再參以倘兩造
      間於原告在八十八年七月六日繳納該三十五萬元時，有合
      意係作為日後原告依該分期償還計劃書所應繳納之分期款
      之用，則衡情於日後兩造在八十九年一月二十一日達成分
      期償還之協議，由原告正式簽立前述之分期償還計劃書予
      被告時，應會將該原告前已支付該三十五萬元並作為預扣
      分期款之用之意旨，予以重申而載明在該等計劃書內。況
      於原告在八十八年七月六日繳納該三十五萬元當時，雙方
      既仍在進行有關分期償還同意與否以及其償還方式之洽商
      ，則日後雙方是否磋商成立尚屬未定，是當時被告方面之
      人員是否即會與原告達成協議，同意將原告繳入之該三十
      五萬元作為日後分期償還計劃之預繳分期款項，亦有疑義
      。此外，原告未能進一步舉證證明當時兩造確已合意將該
      原告繳納之三十五萬元，作為日後成立之分期償還協議之
      預納分期款，是原告主張其於八十八年七月六日繳納之該
      三十五萬元，係作為前述該等「分期償還計劃書」內所約
      定之分期繳款之一部分云云，尚難以成立。
  ２、次查，依前述之「分期償還計劃書」所載，兩造於八十九
      年一月二十一日針對原告前向被告所借該二筆借款，其積
      欠之本息，雙方約定之分期清償方式，其中就該筆二百七
      十三萬元之借款為：原告自八十九年二月十三日起至一百
      零四年一月十三日止按月償還被告七千五百元，自一百零
      四年二月十三日起按月償還二萬六千元，至一百零九年一
      月全數清償完畢，且約定如有一期未履行，全部債務視為
      全部到期，是依該約定，於八十九年一月二十一日原告簽
      訂該計劃書當時，雙方就該筆二百七十三萬元借款債務原
      告所尚積欠之本、息，會算之結果其金額即為分期清償款
      項之總和即0000000元（計算公式：7500元x180+2
      60 00元X60），另雙方就該筆二百四十七萬元借款債務原
      告尚欠之本、息，於八十九年一月二十一日會算當時，其
      金額為0000000元（計算公式：7,500元X180+27,
      000元X60），則依兩造於八十九年一月二十一日針對上開
      二筆借款所會算之原告尚積欠被告之本息，扣除兩造所不
      爭執之原告已繳納之九十一萬五千元，原告就該二筆借款
      之本息，尚積欠被告之金額仍達0000000元（即2,
      910,000元+2,970,000元-915000元）。固然被告於前述聲
      請拍賣抵押物之事件中，係主張原告就該二筆借款目前積
      欠被告之數額，依原來借據之約定予以計算結果，為本金
      4,64 6,167元，及按原借據所約定之利息及違約金（該本
      金及利息、違約金之總和會大於前述之0000000元
      ），而上開原告所述依原來借據之約定仍予以計算約定利
      息及違約金之計算方式是否可採，於兩造間已有爭執，惟
      縱使依原告所不爭執其效力之前開「分期償還計劃書」所
      約定之內容加以計算結果，原告目前就上開二筆借款所尚
      積欠被告之本息和仍為0000000元，則原告主張其
      積欠被告之金額僅為0000000元，並請求確認被告
      所主張對原告就上開二筆借款之債權4,646, 167元，其中
      之1,265,000元不存在乙節，於法即屬無據，應予以駁回
      。
  ３、至就原告訴請確認前述之二份「分期償還計劃書」，於兩
      造間仍屬有效乙節，經查，按「確認法律關係之訴，非原
      告有即受確認判決之法律上利益者，不得提起之；確認證
      書真偽或為法律關係基礎事實存否之訴，亦同。」，民事
      訴訟法第二百四十七條第一項定有明文。又按「確認之訴
      非原告有即受確認判決之法律上利益者，不得提起。所謂
      即受確認判決之法律上利益，係指法律關係之存在否不明
      確，原告主觀上認其在法律上之地位有不安之狀態存在，
      且此種不安狀態，能以確認判決將之除去者而言，若縱經
      法院判決確認，亦不能除去其不安之狀態者，即難認有受
      確認判決之法律上利益。」，最高法院亦著有五十二年度
      台上字第一二三七號判例意旨可資參照。經查，本件原告
      雖然訴請確認前述之二份「分期償還計劃書」，於兩造間
      仍屬有效，惟查，因依前述之分期償還計劃書所載，自八
      十九年二月份起至九十四年十月間為止，原告本應按月繳
      納該二筆借款之分期款項合計一萬五千元，且總計應繳納
      六十九期，惟依前所述，原告僅繳納六十一期，是原告已
      有未按時履行之情事，依前述計劃書之約定，即應視為原
      告對被告所負之借款債務全部到期。是縱使本院准許原告
      之請求，而確認前開二份「分期償還計劃書」，於兩造間
      仍屬有效存在，然仍無法因此即認定原告就前述之二筆借
      款債務，並無屆期未清償之情形，準此，即無法防免被告
      持本院前述之九十五年度拍字第一一九號裁定，予以聲請
      拍賣原告不動產之情事發生。且縱認本院確認該二份計劃
      書於兩造間仍屬有效，惟仍需進一步再予以審理，始得予
      以認定兩造間就上開二筆借款之債權、債務之確切數額為
      何，亦即單憑確認該二份計劃書之效力存否，無法逕行認
      定原告積欠被告借款之數額為何，是原告在法律上不安之
      狀態，並無法藉由確認該等計劃書之效力存否而予以除去
      ，則揆諸上開之規定及說明，原告此部分確認之訴之請求
      ，亦欠缺確認利益，應予以駁回。
（四）綜上所述，本件原告所提起之確認之訴，均無理由，應予
      以駁回。
四、本件判決之基礎已臻明確，兩造其餘之攻擊、防禦方法及舉
    證，核與判決結果無影響，爰不一一予以論列，併此敘明。
五、據上論結，本件原告之訴為無理由，依民事訴訟法第78條，
    判決如主文。
中    華    民    國    95    年    9     月    29    日
                  民事第二庭    法  官  鄭政宗
以上正本係照原本作成。
如對本判決上訴，須於判決送達後20日內向本院提出上訴狀。
中    華    民    國    95    年    10    月     3    日
                                書記官  蔣淑君


司法院資訊處製作；財團法人民間司法改革基金會備份。
